【裁判字號】    89,訴,2707
【裁判日期】    900427
【裁判案由】    偽造文書等
【裁判全文】
臺灣高雄地方法院刑事判決                          八十九年訴字第二七○七號
    公  訴  人  臺灣高雄地方法院檢察署檢察官
    被      告  癸○○○
右列被告因偽造文書等案件，經檢察官提起公訴（八十九年度偵字第二一九七九號）
，及移送併辦（八十九年度他字第二○九六號）本院判決如左：
    主  文
癸○○○連續行使偽造私文書，足以生損害於他人，處有期徒刑參年。
    事  實
一、癸○○○明知己身經濟情況困頓，竟意圖為自己不法之所有，並基於概括犯意，
    ，連續在高雄市○鎮區○道里○○○街五號住處，自任會首，召募不特定人參與
    其所召集每會均為新臺幣（下同）二萬元之互助會，計從民國八十六年三月一日
    起至八十九年二月二十五日止，共召集如附表所示之四組互助會（各組互助會之
    起迄時間、會員人數、開標日期及時間，均詳如附表所示），四組互助會咸採內
    標制（即以二萬元，扣除得標會員所出標息後，取得每名活會會員交付之扣減餘
    額），附表編號一至三之互助會，乃以每名當月取得會款之得標會員，須繳交八
    千元之服務費予癸○○○，而附表編號四之互助會（以其女壬○○之名為會首）
    ，則以每位參與會員第一會繳交二萬元予癸○○○後，由癸○○○代收死會及活
    會會款，不再另收取服務費之方式運作。癸○○○為詐得卯○○、寅○○、己○○、丑○○、未○○、丁○○、戊○○○、甲○○等多位參與上開四組互助會會
    員所交付之會款，先以虛列如附表所示之「月女」等多位會員姓名參加各組互助
    會，或利用會員未親自到現場標會之機會，於不詳時間之開標日，冒用如附表所
    示之會員及虛列會員之名義，在紙上偽填平均四千三百元至六千四百四十元不等
    之金額於標單上，以表明競標時願付之標息及會員，持以行使並標得會款，足生
    損害於「月女」等人及其他活會會員，致使前揭參與互助會之活會會員等均不疑
    有他而陷於錯誤，仍交付活會會款予癸○○○收受，共計詐取會款至少達二千七
    百九十七萬八千四百元，惟因無法查知其確實之冒標日期及所出標息，致無法詳
    為計算其所詐得之詳細金額。嗣至八十九年九月三日，因癸○○○無法如數交付
    得標會員所標取之會款，始於偵查機關尚未發覺其犯行前，自首並接受裁判。
二、案經癸○○○自首後由臺灣高雄地方法院檢察署檢察官偵查起訴及移送併辦。
    理  由
一、右揭事實，業據被告坦認不諱，核與證人即參與附表所示四組互助會之會員寅○○、申○○、戊○○○、乙○○、丑○○、未○○、酉○○、己○○、丁○○、
    蘇黃玉枝、巳○○、洪錫和、丙○○、辰○○、鄭玉聰、壬○○、伍莊圭流、庚○○、辛○○、子○○、午○○、葉寬世、甲○○、卯○○等所證述之情節相符
    ，並有互助會單四紙、被告所列冒標、人頭及止會名冊一份可資佐憑，足證被告
    自白之情，經審認與事證相符，應堪採信。再被告所召集之互助會標息，附表編
    號一之互助會平均為六千六百四十元，故以每會二萬元減六千四百六十元，則平
    均每會應繳交之會款為一萬三千五百四十元，再乘以本會會員總數先扣除被告虛
    列之八名會員之數，再乘以被告冒標之會數共十五會，共一千一百五十七萬六千
    七百元，即13540Ｘ（65-8）=57Ｘ15=00000000元；附表編號二之互助會平均標
    息為六千二百元，故以每會二萬元減六千二百元，則平均每會應繳交之會款為一
    萬三千八百元，再乘以本會會員總數先扣除被告虛列之十三名會員之數，再乘以
    被告冒標之會數共十五會，共六百六十二萬四千元，即13800Ｘ（47-15）=32Ｘ
    15=0000000元；附表編號三之互助會平均標息為五千九百元，故以每會二萬元減
    五千九百元，則平均每會應繳交之會款為一萬四千一百元，再乘以本會會員總數
    先扣除被告虛列之十六名會員及被告本人名義二會之數，再乘以被告冒標之會數
    共十四會，共七百五十萬一千二百元，即14100Ｘ（56-16-2）=38Ｘ14=0000000
    元；附表編號四之互助會平均標息為四千三百元，故以每會二萬元減四千三百元
    ，則平均每會應繳交之會款為一萬五千七百元，再乘以本會會員總數先扣除被告
    虛列之十四名會員及被告以壬○○名義參加一會之數，再乘以被告冒標之會數共
    五會，共二百三十五萬五千元，即15700Ｘ（44-14-1）=29Ｘ5=0000000元，被告
    共計至少詐得二千七百九十七萬八千四百元，此復有會款計算表一份存卷可參，
    且據被告肯認上開數額無訛，惟因無證據證明被告標取會款之時間，故無法詳細
    計算所得金額，但可得推知被告詐得之金額至少達上開數額，殆無疑義。被告既
    明知附表各會單所虛列之會員並未參與互助會，竟擅自假冒渠等之名義加入，且
    於互助會進行中，更進而冒用渠等名義及其他活會會員標取會款，足證其自始即
    有不法所有之意圖。又被告冒用他人名義標取會款後，使其他參與互助會之活會
    會員以為係會單上某特定會員得標，而不疑有他，紛紛交付活會會款予被告，益
    足徵被告係藉此詐術取得會員所交付之活會會款，故本案事證明確，被告犯行堪
    予認定。
二、按標單上僅記載姓名與競標之利息，並未書明「標單」字樣者，依我國民間互助
    會之習慣，可認定其上之文字，即為表示出標人及利息等用意之證明，應屬刑法
    第二百二十條第一項之準文書。查被告癸○○○於互助會標會時，在空白紙上書
    寫附表所列冒標李先生、杜有利、邱藍雲等多人之姓名，並填寫競標利息之數字
    ，業據證人己○○等人指訴甚詳，顯足以生損害於己○○等人，應成立刑法第二
    百二十條、第二百十條之偽造私文書罪。被告進而憑之參加競標，開標後詐取會
    款，已達於行使該文書之階段，其偽造私文書之低度行為，為行使偽造私文書之
    高度行為所吸收，應依刑法第二百十六條行使偽造私文書論。其偽造署押，為偽
    造私文書之部分行為，不另論罪。又被告意圖為自己不法之所有，假冒杜有利、
    邱藍雲、玉秀、月女等人之名義參與互助會及冒用渠等名義標取會款，以偽造私
   文書之方式施用詐術，使前開證人等及其他未得標之會員陷於錯誤而交付活會會
    款，所為係犯刑法第三百三十九條第一項之詐欺取財罪。被告所為行使偽造私文
    書及詐欺罪間，有方法結果之牽連關係，應從較重之行使偽造私文書罪處斷。
    其一個冒標詐取活會會款之行為，使多數活會會員同時受害，為同種想像競合犯
    。被告多次行使偽造私文書及詐欺犯行，時間緊接，方法相同，且觸犯構成要件
    相同之罪名，顯各係基於概括之犯意為之，均應依連續犯之規定論以一罪，並依
    法加重其刑。被告於其上開犯行尚未為偵查機關發覺前，主動向公訴人陳述其犯
    罪，並接受裁判，應依刑法第六十二條之規定，酌減輕其刑，並依法先加後減之
    。爰審酌被告利用招募民間互助會，自任會首之機會，虛列會員並冒標會款，詐
    得告訴人等金額達二千餘萬元之鉅，業如前述，使參與之活會會員畢生積蓄化為
    烏有，肇致之損害非輕，並嚴重破壞經濟秩序，且於犯罪後尚未與多數會員達成
    和解，並清償他人受騙金額，雖其犯罪後坦承全部犯行，尚具悔意，惟懲罰仍不
    宜輕，故量處如主文所示之刑，藉資懲儆。被告以偽造之朱忠戶、邱藍雲、杜有
    利等如附表被冒標會員之名義，所填載之標單，於開標後即丟棄滅失，業經被告
    陳明在卷，衡情與一般民間互助會之習慣相同，該等標單滅失之情堪予認定，則
    標單上之上開偽造署押即無庸另行宣告沒收，附此敘明。
據上論斷，應依刑事訴訟法第二百九十九條第一項前段、刑法第五十六條、第二百十
六條、第二百十條、第三百三十九條第一項、第五十五條、第六十二條，罰金罰鍰提
高標準條例第一條前段，判決如主文。
中      華      民      國        九十      年     四     月   二十七   日
                                  臺灣高雄地方刑事第二庭
                                        法  官    李代昌
右正本證明與原本無異。
如不服本判決，應於判決送達  十日內，向本院提出上訴狀。
                                        書記官    吳月華
中      華      民      國        九十      年     四     月   二十七   日
附錄本判決論罪科刑適用法條
中華民國刑法第三百三十九條
 (普通詐欺罪)
意圖為自己或第三人不法之所有，以詐術使人將本人或第三人之物交付者
，處五年以下有期徒刑、拘役或科或併科一千元以下罰金。
以前項方法得財產上不法之利益或使第三人得之者，亦同。
前二項之未遂犯罰之。
附表：
┌──┬─────┬───┬───┬─────┬──────┬─────┐
│編號│互助會之起│會員人│每會金│開標日期及│會單虛列會員│被冒標會員│
│    │迄時間    │數    │額    │時間      │            │          │
├──┼─────┼───┼───┼─────┼──────┼─────┤
│    │          │      │      │          │            │子○○、許│
│    │          │      │      │          │            │秀雯、許秀│
│    │          │      │      │          │月女、玉秀、│芬、午○○│
│    │八十六年三│六十五│二萬元│每月一日二│玉秀、杜有利│、莊英雄、│
│ 一 │月一日起  │會    │      │十時      │、杜有利、  │莊英雄、許│
│    │至九十年三│      │      │          │邱藍雲 、邱 │洪祥、朱忠│
│    │月一日止  │      │      │          │藍雲、邱 藍 │戶、邱藍雲│
│    │          │      │      │          │雲、邱藍雲  │、杜月利、│
│    │          │      │      │          │            │杜有利、李│
│    │    │      │      │          │            │先生、邱藍│
│    │          │      │      │          │            │雲、邱藍雲│
│    │          │      │      │          │            │、邱藍雲  │
│    │          │      │      │          │            │          │
├──┼─────┼───┼───┼─────┼──────┼─────┤
│    │          │      │      │          │            │壬○○、阿│
│    │          │      │      │          │            │水、阿水、│
│    │八十七年七│      │      │          │阿月、施玉女│庚○○、皮│
│    │月十日起  │      │      │          │施玉女、阿枝│衣、皮衣、│
│ 二 │至九十年八│四十七│二萬元│每月十日二│、福順、阿裕│良友雜貨、│
│    │月十日止  │會    │      │十時開標  │、阿裕、樹煌│復興洗衣、│
│    │每四月追加│      │      │          │皮衣、皮衣、│白木耳、阿│
│    │一會      │      │      │          │良友雜貨、復│月、施玉女│
│    │          │      │      │          │興洗衣、白木│、阿枝、福│
│    │          │      │      │          │耳          │順、阿裕、│
│    │          │      │      │          │            │樹煌      │
│    │          │      │      │          │            │          │
├──┼─────┼───┼───┼─────┼──────┼─────┤
│    │          │      │      │          │月女、月女、│月女、月女│
│    │八十八年六│      │      │          │金蓮、阿真、│金蓮、阿真│
│    │月二十日起│      │      │          │福順、阿裕、│福順、阿裕│
│    │至九十二年│五十六│二萬元│每月二十日│阿嬌、阿米、│阿嬌、阿米│
│ 三 │二月二十日│會    │      │二十時開標│阿春、阿月、│阿春、阿月│
│    │止        │      │      │          │阿水、阿水、│阿水、阿水│
│    │每四月追加│      │      │          │燕玉、阿明  │燕玉、阿明│
│    │一會      │      │      │          │阿琴、阿琴  │          │
│    │          │      │      │          │            │          │
├──┼─────┼───┼───┼─────┼──────┼─────┤
│    │          │      │      │          │阿嬌 、阿惠 │陳秀雲、清│
│    │八十九年二│      │      │          │、美琴 、阿 │涼亭、白木│
│    │月二十五日│      │      │          │旅、陳秀雲  │耳、張俊堂│
│ 四 │起        │四十五│二萬元│每月二十五│、陳秀雲、  │皮衣      │
│    │至九十二年│會    │      │日二十時開│阿芬、阿美、│          │
│    │十月二十五│      │      │標        │福順、白木耳│          │
│    │日止      │      │      │          │、清涼亭、玉│          │
│    │          │      │      │          │女、皮衣、張│          │
│    │          │      │      │          │俊堂        │          │
└──┴─────┴───┴───┴─────┴──────┴─────┘


司法院資訊處製作；財團法人民間司法改革基金會備份。
